最高法院民事判決　　　　　　　　　　　　　　　九十三年度台上字第一四九八號
　　上　訴　人　乙○○○
　　訴訟代理人　林 崑 地律師
　　被 上訴 人　甲 ○ ○
　　訴訟代理人　吳 碧 娟律師
　　複 代理 人　吳 榮 達律師
右當事人間請求確認買賣關係不存在事件，上訴人對於中華民國九十一年十一月二十
六日台灣高等法院台南分院第二審判決（九十一年度重上字第二七號），提起上訴，
本院判決如下：
    主  文
原判決廢棄，發回台灣高等法院台南分院。
    理  由
本件上訴人主張：伊所有坐落嘉義縣番路鄉○路段四二○、四一七之一、三六七之一
地號等三筆土地（下稱系爭農地），為非都市土地農牧用地。經伊之債權人台南區中
小企業銀行股份有限公司南嘉義分公司聲請台灣嘉義地方法院（下稱嘉義地院）以八
十六年度執字第二五七九號強制執行事件為拍賣時，拍賣公告已載明「投標人應有鄉
鎮市區公所之合法自耕能力證明書，否則投標無效」。被上訴人雖於民國八十七年五
月十五日提出嘉義縣水上鄉公所（下稱水上鄉公所）所出具之自耕能力證明書參與投
標而拍定買受，但該證明書業經水上鄉公所於八十八年四月十四日撤銷，被上訴人之
投標及系爭農地之拍賣自均屬無效。且被上訴人係第三人假借農民名義標買農地之人
頭，該拍賣（買賣）系爭農地之脫法行為，本不受法律保護，亦難謂為合法、有效。
是系爭農地之拍賣（買賣）既屬無效，伊提起本件確認拍賣（買賣）關係不存在之訴
，自有即受確認判決之法律上利益，被上訴人取得之系爭農地權利移轉證書即應併予
撤銷，其於八十九年六月五日所為之系爭農地所有權移轉登記，更應塗銷等情，求為
確認兩造間就系爭農地之拍賣（買賣）關係不存在、嘉義地院八十六年度執字第二五
七九號執行事件核發之系爭農地權利移轉證書應予撤銷、被上訴人應將系爭農地以拍
賣為原因之所有權移轉登記予以塗銷之判決。
被上訴人則以：自耕能力證明是否合法，執行法院僅須為形式之審查。伊取得水上鄉
公所核發之自耕能力證明書，合法投標拍定系爭農地，即不因該自耕能力證明書嗣遭
行政機關以上訴人違法使用系爭農地予以撤銷而受影響。況伊原為農會會員，具農民
身分並有自己之農地自任耕作，當然有自耕能力，嘉義地院核發系爭農地之權利移轉
證書、地政機關據以辦理所有權移轉登記，即均無不合。上訴人訴請確認拍賣（買賣
）法律關係不存在、撤銷權利移轉證書及塗銷登記，顯屬無據等語，資為抗辯。
原審維持第一審所為上訴人敗訴之判決，駁回其上訴，係以：系爭農地之拍賣公告所
以明載「投標人應有鄉鎮市區公所之合法自耕能力證明書，否則投標無效」，係因拍
賣當時土地法第三十條明定耕地之承受人以能自耕者為限，方為承買人資格之限制。
而自耕能力證明書僅係作為證明承買人有承受農地之資格。鄉、鎮、市、區公所核發
之自耕能力證明書，固得證明承買人承受時有自耕能力，然並非以此為唯一之證明方
法，倘承買人能以其他方法證明其有自耕能力，要非法所不許。查系爭農地之自耕能
力證明書所以遭到撤銷，係因農地上之養雞場違法超建所致，亦即係因上訴人或受其
許可使用土地之人違法使用土地，致他人無法取得農地自耕能力證明書所造成，此與
承買人主觀上有無自耕能力、客觀上得否就承受之農地自任耕作無關，尚不得據此認
定被上訴人不具自耕能力。系爭農地既供農業目的使用，被上訴人本身亦從事耕作，
足見其就系爭農地有自任耕作能力。上訴人主張被上訴人承買系爭農地，違反土地法
第三十條規定，係以不能之給付為契約標的，依民法第二百四十六條第一項前段規定
，其契約為無效等語，尚屬無據。其次，以有自耕能力之農民作為人頭購買農地之所
謂脫法行為，係指買受人之目的僅在借用有自耕能力之他人名義取得農地產權，實質
上並無使其真正取得農地從事耕作之意，即純粹以借用他人名義取得農地所有權，而
未以耕作為目的者，不包括具自耕能力之農地承受人與不具自耕能力之他人為耕作目
的而約定由具自耕能力之人取得農地所有權之情形，蓋承受人仍係為耕作之目的而取
得農地，即不得謂為脫法行為。本件被上訴人取得系爭農地，係與訴外人黃雨金、葉
素雁合作，而由被上訴人出名承買，三人約定承買系爭農地作為經營養雞事業使用，
並相互約定投資比例之事實，業據被上訴人於第一審法院審理中陳述在卷，核未悖於
常情。雖上訴人主張被上訴人前無養雞經驗，承買系爭農地之資金，全數來自葉素雁
借貸而得，被上訴人實未出資，且被上訴人承買系爭農地未久即將之出賣予訴外人林
啟文云云，並據以推論被上訴人僅係承買系爭農地之人頭，而認買賣行為係脫法行為
，惟上訴人迄未證明被上訴人與葉素雁間並無合作約定及被上訴人僅單純為人頭，所
稱自不足取。至稅捐機關僅以葉素雁之談話筆錄，認定被上訴人係第三者利用購買系
爭農地之人頭，屬脫法行為，其證據力尚屬不足，亦難謂被上訴人購買系爭農地係脫
法行為。從而，上訴人以被上訴人購買系爭農地有無效之原因，請求確認兩造間之系
爭農地買賣關係不存在、嘉義地院核發之權利移轉證書應予撤銷及被上訴人應將系爭
農地以拍賣為原因之所有權移轉登記予以塗銷，均為無理由，不應准許等詞，為其判
斷之基礎。
按法官非參與為判決基礎之辯論者，不得參與判決，為民事訴訟法第二百二十一條第
二項所明定。又判決法院之組織不合法者，其判決當然為違背法令，同法第四百六十
九條第一款定有明文。以未參與言詞辯論之法官參與判決，即其法院之組織顯難認為
合法，依上規定其判決自屬當然違背法令（本院三十八年台上字第二九二號判例參照
）。本件原審九十一年十一月十三日之言詞辯論筆錄首頁雖記載「審判長法官徐宏志
　法官王明宏　法官胡景彬」（見原審卷二二五頁），原判決亦記載該三名法官參與
判決，惟該言詞辯論筆錄之末頁，係由「審判長法官林輝雄」具名（見原審卷二三
○頁），顯見參與為判決基礎辯論之「審判長法官」，與為判決之「審判長法官」，
非屬同一人，揆諸首揭說明，其判決已屬當然違背法令。次按強制執行法上之拍賣，
應解為買賣之一種，即以債務人為出賣人，拍定人為買受人，並以拍賣機關代替債務
人立於出賣人之地位。原審既認定：系爭農地於執行法院之拍賣公告中，載明「投標
人應有鄉鎮市區公所之合法自耕能力證明書，否則投標無效」，而被上訴人參與投標
時所提出之自耕能力證明書，業經主管機關撤銷等情，似見該拍賣公告之上開註明，
並非單純以「投標人具備自耕能力」為條件，而係以「合法自耕能力證明書」之具備
，作為承買系爭農地之條件，「否則投標無效」。則於被上訴人喪失其對於系爭農地
原具備之承買資格後，是否仍不足以影響系爭農地買賣契約之效力？非無詳加斟酌之
餘地。原審忽略拍賣公告上記載投標條件之應有效力，遽以被上訴人就其他土地具備
自耕能力，即為系爭農地買賣契約有效之認定，尚嫌率斷。又主張法律行為有背於公
共秩序或善良風俗而無效之當事人，固應就其所主張之事實負舉證之責任，惟茍能證
明間接事實，且該間接事實與要件事實間，依經驗法則及論理法則已足推認其因果關
係存在者，即無不可，非以直接證明要件事實為必要。倘上訴人於原審主張被上訴人
前無養雞經驗，承買系爭農地之資金，全數來自葉素雁借貸而得，被上訴人實未出資
，且被上訴人承買系爭農地未久即將之出賣林啟文等間接事實，均屬實在，依經驗法
則及論理法則，是否不足以推認上訴人主張被上訴人承買系爭農地為脫法行為為實在
？原審未遑就上訴人主張之上開間接事實予以調查認定，逕謂上訴人未能證明被上訴
人與葉素雁間並無合作約定及被上訴人僅單純為人頭云云，即為上訴人不利之判決，
自有未洽而難昭折服。上訴論旨，指摘原判決不當，求予廢棄，非無理由。
據上論結，本件上訴為有理由。依民事訴訟法第四百七十七條第一項、第四百七十八
條第二項，判決如主文。
中　　　華　　　民　　　國　　九十三　　年　　　七　　　月　　二十二　　日
                              最高法院民事第六庭
                                  審判長法官  蘇　茂　秋
                                        法官  朱　建　男
                                        法官  蘇　達　志
                                        法官  陳　碧　玉
                                        法官  沈　方　維
      右正本證明與原本無異
                                              書  記  官
中　　　華　　　民　　　國　　九十三　　年　　　八　　　月　　　四　　　日
                                                                        Ｂ
